【裁判字號】    90,台上,656
【裁判日期】    900419
【裁判案由】    請求遷讓房屋等事件
【裁判全文】
最高法院民事判決                                  九十年度台上字第六五六號
    上  訴  人  唐山畫廊有限公司
    法定代理人  鄭光智
    訴訟代理人  葉大殷律師
                黃世芳律師
    上  訴  人  鄭光智
    被 上訴 人  甲○○
    訴訟代理人  林合民律師
                陳添輝律師
右當事人間請求遷讓房屋等事件，上訴人對於中華民國八十八年一月二十六日台灣高
等法院第二審判決（八十七年度上字第二七八號），提起上訴，本院判決如左：
    主  文
原判決除假執行部分外廢棄，發回台灣高等法院。
    理  由
本件上訴人唐山畫廊有限公司（下稱唐山公司）經原審判決與共同訴訟人鄭光智遷讓
返還房屋及連帶負賠償責任，唐山公司提出非基於其個人關係之抗辯為有理由，其訴
訟標的對於鄭光智即屬必須合一確定，依民事訴訟法第五十六條第一項第一款規定，
唐山公司之上訴效力及於未提起上訴之共同訴訟人鄭光智，爰將之併列為上訴人，合
先敘明。
次查被上訴人主張：坐落台北市士林區○○○路一三巷二號二樓房屋（下稱系爭房屋
）為伊所有，上訴人未經伊同意占有使用該房屋，係屬無權占有，依民法第七百六十
七條規定，請求上訴人遷讓返還系爭房屋。又依土地法第九十七條規定之年息百分之
十計算，系爭房屋相當於租金之損害金及不當得利為新台幣（下同）五十六萬二千四
百零九元，每月為四萬六千八百六十七元，上訴人無權占用該房屋以三年計算（逾三
年部分保留請求權），應連帶給付伊一百六十八萬七千二百十二元等情，求為命上訴
人遷讓返還系爭房屋，並連帶給付伊一百六十八萬七千二百十二元及自訴狀繕本送達
之翌日（即八十五年十二月八日）起加給法定遲延利息之判決。
上訴人則以：系爭房屋係被上訴人之父吳榮裕所興建，信託登記為被上訴人名義，並
委由被上訴人之母吳林圓淑管理出租，伊向吳林圓淑承租而使用該房屋，自非無權占
有等語，資為抗辯。
原審廢棄第一審所為被上訴人敗訴之判決，改判如其聲明，係以：查被上訴人於民國
七十一年九月十七日取得系爭房屋之所有權，有建築改良物登記簿謄本可稽。被上訴
人既為系爭房屋之所有人，除其授權其母吳林圓淑出租該房屋與上訴人外，上訴人與
吳林圓淑訂立該房屋之租賃契約，尚無從對抗被上訴人。被上訴人主張伊於八十二年
七月十日委託律師發函上訴人表明吳林圓淑無權出租系爭房屋之意旨，並經上訴人收
受之乙節，業據其提出信函為證。則不論被上訴人其前有無授權吳林圓淑出租系爭房
屋，自斯時起，上訴人即不得以其與吳林圓淑間之租賃關係，對抗被上訴人。是被上
訴人主張上訴人自斯時起，應對伊負無權占有系爭房屋之責任，自無不合。又所有人
得向無權占有人請求賠償相當於租金之損害金，並參酌土地法第九十七條第一項規定
之租金，以不超過土地及其建築物申報總價額年息百分之十為限。查系爭房屋所坐落
基地即台北市○○區○○段三小段二六三、二六三－一、二六三－二、二六三－三、
二六三－四號土地，於八十三年間之申報地價每平方公尺分別為四萬一千零八十八元
、三萬六千二百三十二元、五萬七千九百二十元、（五萬七千九百二十元、）三萬零
八百元，其面積分別為一二五八、五三四（原判決誤載為五二四）、七、二九、一一
九平方公尺，應有部分均為一萬分之五一二七，有土地登記簿謄本可憑。依此計算，
系爭房屋之基地於八十三年間之申報地價共計三千九百三十六萬八千六百四十元，被
上訴人主張上訴人使用部分為七分之一，亦為上訴人所不爭，則被上訴人主張上訴人
使用之利益為五百六十二萬四千零九十一元，以年息百分之十計算（土地部分）相當
於租金之損害為五十六萬二千四百零九元，即每月為四萬六千八百六十七元，衡以上
訴人鄭光智與吳林圓淑於八十四年九月一日所訂系爭房屋租賃契約之租金每月為五萬
五千元，是被上訴人主張之損害金尚屬相當。被上訴人主張上訴人自（似係「至」字
之誤寫）起訴日（即八十五年十一月二十八日）已無權使用系爭房屋三年以上，因而
請求上訴人賠償三年之損害金一百六十八萬七千二百十二元，亦無不合。綜上所述，
被上訴人依民法第七百六十七條所有物返還請求權之規定，請求上訴人返還系爭房屋
，並基於無權占有之法律關係，請求上訴人給付一百六十八萬七千二百十二元及其法
定遲延利息，均屬有據，應予准許等詞，為其判斷之基礎。
查依卷附台灣高等法院八十七年度重上字第九號民事判決記載，被上訴人於該事件第
一審自認於八十二年以前伊與吳林圓淑間有房屋管理出租之委任關係（見外放證物該
判決理由欄三）。且上訴人於原審辯稱：前開判決已認定吳林圓淑之房屋管理出租權
限尚未經被上訴人依法終止，則吳林圓淑仍為系爭房屋之有權管理人，伊與吳林圓淑
訂立租賃契約後使用該房屋，自非無權占有云云（見原審卷五九頁背面、六○頁正面
）。此與判斷吳林圓淑是否有管理出租系爭房屋之權限，其就該房屋與鄭光智等所訂
立之租賃契約，被上訴人是否應受拘束，上訴人是否有權占有該房屋，所關頗切，原
審恝置不論，且未遑調查審認被上訴人究係何日如何向吳林圓淑終止上開委任關係﹖
上訴人何日知悉該情事﹖於被上訴人依法終止委任關係前，吳林圓淑與鄭光智等訂立
系爭房屋租賃契約之期限至何日屆滿﹖遽認上訴人自收受被上訴人委託律師表明吳林
圓淑無權出租系爭房屋意旨之函起，即不得以其與吳林圓淑間之租賃關係，對抗被上
訴人，而應負無權占有該房屋及賠償損害金之責任，自嫌率斷。再查唐山公司及鄭光
智占有使用系爭房屋之情形如何﹖究係二人共同占有使用、分別占有使用一部分或其
中一人單獨使用全部﹖原審悉未詳查究明，且未說明該二人何以須負連帶賠償責任之
理由，已欠允洽。又本件被上訴人僅主張：上訴人無權占用系爭房屋以三年計算，應
給付伊一百六十八萬七千二百十二元損害金及不當得利，至逾三年以上部分之請求權
聲明保留云云（見第一審卷七頁），則該三年期間之起迄日期尚欠明瞭，原審審判長
未依民事訴訟法第一百九十九條第二項規定予以闡明，竟於被上訴人明或補充前，
逕以上訴人自起訴日（即八十五年十一月二十八日）已無權使用系爭房屋三年以上，
應賠償三年之損害金一百六十八萬七千二百十二元為判決，顯有未合。倘該三年期間
係自八十二年十一月二十九日起至八十五年十一月二十八日止，則系爭土地八十二年
間之申報地價為若干﹖亦待進一步調查說明。上訴論旨，指摘原判決不當，求予廢棄
，非無理由。
據上論結，本件上訴為有理由。依民事訴訟法第四百七十七條第一項、第四百七十八
條第一項，判決如主文。
中      華      民      國     九十     年      四      月     十九     日
                              最高法院民事第七庭
                                  審判長法官  徐  璧  湖
                                        法官  朱  建  男
                                        法官  曾  煌  圳
                                        法官  李  慧  兒
                                        法官  劉  福  來
      右正本證明與原本無異
                                              書  記  官
中      華      民      國     九十     年      五      月      一      日
                                                                       Ｋ


司法院資訊處製作；財團法人民間司法改革基金會備份。
